【裁判字號】    89,訴,3055
【裁判日期】    900612
【裁判案由】    遷讓房屋
【裁判全文】
臺灣臺中地方法院民事判決  八十九年度訴字第三○五五號
    原      告    乙○○
    被      告    丁○○
                  雅淶貿易有限公司
    兼法定代理人  甲○○
    訴訟  代理人  戊○○
    被      告    丙○○
    法定代理人    甲○○
    訴訟代理人    戊○○
右當事人間請求遷讓房屋等事件，本院判決如左：
    主    文
原告之訴及假執行之聲請均駁回。
訴訟費用由原告負擔。
    事    實
甲、原告方面：
  一、聲明：
    (一)被告甲○○、丙○○、丁○○、戊○○應將坐落台中市南區○○○○段八０九
      一、八０九三建號即門牌號碼台中市○區○○里○村路○段三四五號一、二樓
      房屋（含增建部分）遷讓交還原告。
    (二)被告雅淶貿易有限公司應將坐落台中市南區○○○○段八０九一建號即門牌號
      碼台中市○區○○里○村路○段三四五號房屋（含增建部分）遷讓交還原告。
    (三)被告甲○○、雅淶貿易有限公司、丙○○、丁○○、戊○○應自民國八十八年
      六月一日起至遷讓交還上開房屋日止，按月連帶給付原告新台幣（下同）三千
      四百二十一元。
    (四)被告甲○○、丙○○、丁○○、戊○○應自八十八年六月一日起至遷讓交還上
      開房屋日止，按月連帶給付原告四千四百七十二元。
    (五)願供擔保請准宣告假執行。
  二、陳述：
    (一)緣被告甲○○與原告於八十七年十二月十九日就坐落台中市南區○○○○段三
      三之二一地號，面積三０九平方公尺，應有部分一萬分之七一七之土地及地上
      建號八０九一號、八０九三號即門牌號碼台中市○區○○里○村路○段三四五
      號一、二樓房屋（以下稱系爭房屋），簽訂不動產信託契約書，雙方約定被告
      甲○○將前開房地信託登記予原告，並以原告為債務人，提供前開房地設定抵
      押權登記，向保證責任台中市第六信用合作社（以下稱第六信用合作社）借款
      四百萬元，再交予被告甲○○，而信託期限至八十八年五月三十一日止，期限
      屆滿原告需將前開房地移轉登記予被告甲○○之女兒即被告丁○○，被告甲○○則應以被告丁○○為債務人，另行以前開房地辦理抵押貸款，用以塗銷前述
      以原告為債務人所設定之抵押權登記，及清償被告甲○○積欠原告之二百五十
      萬元之借款，若逾期未依約辦理時，被告甲○○願意拋棄前開房地之所有權，
      並歸原告所有，被告甲○○應隨即遷出騰空系爭房屋，並交由原告處分。
    (二)原告已依約向第六信用合作社貸得四百萬元，並連同借款二百五十萬元分別交
      付被告甲○○。而前開契約之信託期限於八十八年五月三十一日終止後，因被
      告甲○○、丁○○一直未配合辦理過戶轉貸，原告遂於八十八年六月十五日寄
      存證信函催告被告甲○○依約履行，惟被告甲○○置之不理，則依前開契約書
      第五條之約定，系爭房屋即應歸原告所有，由原告自由處分，原告於八十八年
      七月二十七日再次函催被告甲○○依約遷出騰空系爭房屋，被告甲○○亦不理
      睬，則依契約書第五、七條約定，被告甲○○負有將系爭房屋遷讓交還原告之
      義務，且依契約書第四條約定，原告對被告甲○○而言，已取得系爭房屋之所
      有權，然被告甲○○仍繼續占有，是為無權占有，爰依兩造簽訂之契約及民法
      第七百六十七條規定訴請被告遷讓系爭房屋，並交還原告。
    (三)又被告甲○○為被告雅淶貿易有限公司（以下稱雅淶公司）之負責人，系爭房
      屋之一樓係由被告雅淶公司使用，而被告戊○○為被告甲○○之配偶，被告丙○○、丁○○則為被告甲○○之子女，與被告甲○○均共同使用居住系爭房屋
      ，而原告自始即登記為系爭房屋之所有權人，對於前揭不動產信託契約以外之
      第三人即被告雅淶公司、丙○○、丁○○、戊○○，占有系爭房屋並無正當權
      源，原告自得依民法第七百六十七條規定訴請被告雅淶公司、丙○○、丁○○
      、戊○○遷出系爭房屋，並將系爭房屋交還原告。
    (四)被告等人占有使用系爭房屋，既無正當權源，故其等自八十八年六月一日起至
      遷讓交還系爭房屋日止，無權占有使用系爭房屋，可獲相當於租金之利益，致
      原告受有不能使用系爭房屋之損害，原告自得依民法第一百七十九條規定不當
      得利請求權，向被告請求相當於法定最高限額租金之數額，系爭之房屋一、二
      樓，依台中市稅捐稽徵處認定之現值分別為四十一萬零五百元、五十三萬六千
      六百元，是就系爭房屋一樓部分請求被告甲○○、雅淶公司、丙○○、丁○○
      、戊○○應自八十八年六月一日起至遷讓交還上開房屋日止，按月連帶給付原
      告三千四百二十一元；就系爭之房屋二樓部分被告甲○○、丙○○、丁○○、
      戊○○應自八十八年六月一日起至遷讓交還上開房屋日止，按月連帶給付原告
      四千四百七十二元。
    (五)對被告抗辯所為陳述：
      1.系爭房屋與坐落之基地原係被告戊○○所有，惟因積欠大筆債務，而遭拍賣
        並由訴外人洪文樹拍定，被告甲○○雖於八十七年十一月五日向洪文樹買回
        ，並訂有不動產買賣契約書，但為逃避債務避免再遭債權人查封拍賣，故將
        該房地登記在原告名下，是登記在原告名下乃係單純為避債之用。
      2.信託登記後，被告甲○○請求原告以前開房地由原告為借款名義人向銀行貸
        款，並約定本息由被告甲○○負擔，故該四百萬元之貸與人應是第六信用合
        作社，並非原告。
      3.原告於八十七年十一月二十七日即受託登記為系爭房屋之所有權人，之後被
        告甲○○始向原告借款，足見信託登記並非以擔保借款為目的，自無民法第
        八百七十三條流質契約之適用。
  三、證據：提出不動產信託契約書影本一份、存證信函影本二份、房屋稅籍證明書
      影本二份、土地登記謄本一份、建物登記謄本二份、聯信商業銀行放款往來明
      細查詢一份、放款利息收據影本二十一紙、建物登記異動謄本一份、不動產買
      賣契約書影本一份，並聲請本院至現場履勘及囑託地政事務所測量被告使用系
      爭房屋之位置及面積。
乙、被告方面：
  一、聲明：駁回原告之訴；如受不利判決，願供擔保，請准宣告免為假執行。
  二、陳述：
    (一)系爭房屋與坐落之基地係被告甲○○於八十七年十一月五日，以價金八百五十
      萬元，向訴外人洪文樹購買，由於被告甲○○資金不足及債信不良，乃與原告
      約定，除由原告提供二百五十萬元借與被告甲○○外，並將該房地登記在原告
      名下，由原告以該房地向銀行設定抵押權借貸四百萬元，再轉借被告甲○○；
      並為擔保被告甲○○對原告之債務，雙方約定於信託期限屆滿時，如被告甲○○未能清償前開債務，被告甲○○願意拋棄前開房地之所有權，並歸原告所有
      。
    (二)雙方契約書之信託期限是以被告丁○○年滿二十歲，能辦理貸款為準，故期限
      應為八十九年五月三十一日，由於當時計算錯誤，誤載為八十八年五月三十一
      日。
三、證據：提出房屋照片十六張、證明書一份及不動產買賣契約書影本一份。
    理      由
一、原告主張其與被告甲○○於八十七年十二月十九日就系爭房屋與坐落之基地簽訂
    不動產信託契約書，雙方約定由被告甲○○將前開房地信託登記予原告，並由原
    告以該房地向金融機構設定抵押權借款四百萬元後交給被告甲○○，而信託期限
    約定至八十八年五月三十一日，被告甲○○即應清償、塗銷前述原告向銀行所抵
    押借款之四百萬元及積欠原告之二百五十萬元借款債務，若逾期未依約辦理時，
    被告甲○○願意拋棄前開房地之所有權，並歸原告所有，被告甲○○應隨即遷出
    並騰空系爭房屋交由原告處分，而原告已依約向第六信用合作社貸得四百萬元，
    並連同借款二百五十萬元分別交予被告甲○○，惟信託期限屆滿，屢經催促，被
    告甲○○、丁○○拒不配合辦理過戶轉貸。而被告甲○○為被告雅淶公司負責人
    ，被告戊○○為被告甲○○之配偶，被告丙○○、丁○○分別為其子女，被告甲○○將系爭房地一樓提供被告雅淶公司使用，而與被告戊○○、丁○○、丙○○
    均居住於系爭房屋，因原告與被告甲○○就系爭房屋簽訂之不動產信託契約業已
    屆期，而被告甲○○未依約履行，故系爭房屋之所有權已歸於原告所有，被告甲○○等人於八十八年六月一日後仍繼續使用系爭房屋，均為無權占有，爰依民法
    第七百六十七條規定及不動產信託契約書第七條約定，請求被告騰空交還系爭房
    屋，並依民法第一百七十九條規定，請求被告返還自八十八年六月一日起至遷讓
    交還系爭房屋日止，按月連帶給付原告如聲明第三、四項所示金額之不當得利。
二、被告則以：八十七年十一月五日，被告甲○○以價金八百五十萬元，向洪文樹購
    買系爭房屋及坐落之基地時，由於資金不足及債信不良，乃與原告約定，除由原
    告提供二百五十萬元借予被告甲○○外，並將該房地登記在原告名下，由原告以
    該房地向銀行設定抵押權借貸四百萬元，再轉借被告甲○○；並為擔保被告甲○○對原告之債務，雙方約定於信託期限屆滿時，如被告甲○○未能清償前開債務
    ，被告甲○○願意拋棄前開房地之所有權，並歸原告所有，又信託期限應至八十
    九年五月三十一日，而契約書誤載為八十八年五月三十一日等語，資為抗辯。
三、原告主張被告甲○○於八十七年十一月五日向洪文樹購買系爭房屋與坐落之基地
    ，並信託登記於原告名下，復於同年十二月十九日與原告簽訂不動產信託契約，
    約定除原告借予被告甲○○二百五十萬元外，並以原告為借款人，提供前開房地
    向金融機構設定抵押權借款四百萬元，再轉交被告甲○○，雙方並約定，若於八
    十八年五月三十一日信託期限屆滿時，被告甲○○無法清償、塗銷前述原告向銀
    行所抵押借款之四百萬元及積欠原告之二百五十萬元借款債務，被告甲○○願拋
    棄前開房地所有權，並歸原告所有，被告甲○○並應遷出騰空系爭房屋交還原告
    ，而前開契約訂立後，原告已依約向第六信用合作社貸得四百萬元，並連同借款
    二百五十萬元分別交予被告甲○○，惟被告甲○○迄今猶未清償上開債務，及仍
    與其他被告居住於系爭房屋等情，業據原告提出不動產買賣契約書影本一份、不
    動產信託契約書影本一份、房屋稅籍證明書影本二份、土地登記謄本一份、建物
    登記謄本二份為證，並經本院會同台中市中山地政事務所測量員到現場履勘測量
    屬實，製有勘驗筆錄及複丈成果圖在卷可稽，復為被告所不爭執，堪信為真實。
四、按債務人為擔保其債務，將擔保物所有權移轉與債權人而使債權人在不超過擔保
    之目的範圍內，取得擔保物所有權者，為信託之讓與擔保，債務人如不依約清償
    債務，債權人得將擔保物變賣或估價，而就該價金受清償，最高法院七十年臺上
    字第一０四號著有判例可資參照，是信託之讓與擔保，並非雙方通謀而為之虛偽
    意思表示，不能認其為無效。查系爭房屋與坐落之基地之買受人為被告甲○○，
    而被告甲○○於買受後，即將該房地信託登記為原告名義，及因購買該房地之資
    金不足，被告甲○○乃向原告借款，並與原告簽訂不動產信託契約書，約定於期
    限屆滿時，如被告甲○○無法清償借款債務，原告即取得該房地之所有權等情，
    為原告所是認，是本件應審酌者厥為，被告甲○○將該房地登記為原告名義，是
    否為擔保其借款債務？原告得否依其與被告甲○○所簽訂之前揭不動產信託契約
    書取得系爭房屋之所有權？及被告占有系爭房屋是否為無權占有？經查：
  (一)依被告甲○○於八十七年十二月十九日與原告簽訂之不動產信託書，其前言即明
    定「立契約人甲○○（下稱甲方）、乙○○（下稱乙方）茲就後開不動產信託事
    宜及資金借貸，雙方同意訂立本契約條款如後：．．．．」，而第二條至第五條
    復載明「第二條：甲方承買前開不動產（系爭房屋與坐落之基地）信託登記予乙
    方，並以乙方為借款人，提供前開不動產向乙方指定之金融機構設定抵押借款本
    金新臺幣肆百萬元轉交甲方，其本息由甲方負責清償繳納。第三條：甲方向乙方
    借款新台幣貳佰伍拾萬元（另立借貸憑證），約定於民國八十八年五月三十一日
    清償。第四條：信託期限於民國八十八年五月三十一日終止，乙方隨即辦理所有
    權移轉登記予甲方之女兒丁○○，同時甲方之女兒丁○○並配合乙方向原借貸金
    融機構另行以本不動產辦理抵押借款（開戶、對保）手續，以備辦理塗銷第二條
    之抵押權及清償第三條之借款。第五條：甲方之女兒丁○○逾期不依前條約定配
    合辦理時，甲方願意拋棄所有權，本不動產歸乙方所有並同意逕由乙方自由出售
    處分，所出售價款抵付第二、三條借款本息及其他稅費，尚有餘額歸還甲方，如
    有不足應補足償還乙方。」則由前開約定，被告甲○○逾期清償，原告即取得該
    房地之所有權，足見系爭房屋與坐落之基地信託登記予原告，乃係為擔保原告與
    被告甲○○間之資金借貸，而參酌被告甲○○早於八十七年十一月五日與洪文樹
    簽訂不動產買賣契約書時，被告甲○○即載明「本件買賣登記人為乙○○」，此
    有不動產買賣契約書影本一紙在卷可憑，益證被告甲○○與洪文樹簽訂買賣契約
    時，即與原告合意由原告借款予被告甲○○，而被告甲○○將前開房地登記為原
    告名義，則被告甲○○乃係為擔保其對原告之借款債務，將其買受之前開房地所
    有權登記為原告所有，並約定於信託期限屆滿時，被告甲○○不清償借款，即由
    原告取得系爭房屋及坐落之基地所有權，是被告甲○○與原告間，就系爭房屋與
    坐落之基地之約定，乃屬信託的讓與擔保行為無疑。原告雖主張其借款予被告甲○○之時間，是在其受託登記為前開房地之所有權人之後，故信託登記係為了避
    債，並非以擔保借款為目的等語，顯與經驗法則不符，不足採信。
  (二)再者，原告已依不動產信託契約書第二條之約定，向第六信用合作社貸得四百萬
    元，並交付被告甲○○之事實，為兩造所不爭，雖向第六信用合作社借貸之本息
    約定由被告甲○○繳納，惟於第六信用合作社與原告間、原告與被告甲○○間仍
    係成立二個獨立之消費借貸關係，亦即與第六信用合作社成立消費借貸關係者係
    原告，而非被告甲○○，如借貸期限屆滿，第六信用合作社僅得向原告請求返還
    借用物，不能逕向被告甲○○請求，是原告主張就被告甲○○所受領四百萬元之
    貸與人為第六信用合作社，並非原告，顯有誤認，不足採信。
  (三)按信託讓與擔保契約，債務人即設定人係以擔保債務清償之經濟目的對標的物權
    利移轉於擔保權人，擔保權人僅得於此目的範圍內取得標的物之權利或受償，而
    有無逾越此經濟目的，自非經清算不得而知，是在債務人不履行債務時，如何就
    標的物取償，本諸法律禁止流質約款意旨（參見民法第八百七十三條第二項、八
    百九十三條第二項），倘信託讓與擔保契約約定於債務不履行時，標的物之權利
    當然歸於擔保權人者，自非所許，此項約款應歸於無效，亦即不能只以債務人逾
    期未清還所負債務，債權人即可取得擔保物之所有權，仍應履行變賣擔保物或協
    議估價，債權人就其價金受償或承受之程序，庶免其迴避民法第八百七十三條第
    二項禁止之規定；又信託的讓與擔保在對外關係，受讓人就供擔保之物雖已取得
    完全之所有權，但在內部關係，對於讓與人，仍僅得以擔保人之資格，在擔保之
    目的範圍內行使其權利，故依擔保權之內容而言，讓與人之占有供擔保之物，在
    受讓人方面，尚不得主張其為無權占有。本件被告甲○○與原告所訂立之不動產
    信託契約書既屬信託之讓與擔保契約，原告主張被告甲○○逾期未依約履行該契
    約書條款清償債務，則系爭房屋所有權歸於原告所有之約定，應歸於無效，原告
    自無依該契約書之約定，請求被告甲○○騰空交還系爭房屋之餘地，而被告甲○○、雅淶公司、丙○○、丁○○、戊○○占有系爭房屋，對原告而言，尚非無權
    占有，原告亦無從本於所有權，請求其等騰空交還系爭房屋。又被告占有使用系
    爭房屋，既非無權占有，即與無法律上之原因而受利益之情形有別，不生不當得
    利之問題。是原告主張依民法第一百七十九條規定，請求被告返還相當於租金之
    利益，洵屬無據。
五、綜上所述，本件原告主張其已取得系爭房屋所有權，請求被告遷讓交還系爭房屋
    ，既不足採，被告抗辯系爭房屋僅係為供擔保借款債務而信託予原告，尚屬可信
    。從而，原告本於民法第七百六十七條規定及不動產信託契約之法律關係，訴請
    被告騰空交還系爭房屋，及依民法第一百七十九條不當得利返還請求權，訴請被
    告甲○○、雅淶公司、丙○○、丁○○、戊○○應自八十八年六月一日起至遷讓
    交還系爭房屋日止，按月連帶給付原告三千四百二十一元；被告甲○○、丙○○
    、丁○○、戊○○應自八十八年六月一日起至遷讓交還系爭房屋日止，按月連帶
    給付原告四千四百七十二元，均為無理由，應予駁回。又原告之訴既經駁回，其
    假執行之聲請，即失所附麗，應併予駁回。
六、本件事證已臻明確，兩造其餘攻擊防禦方法及舉證，與本件判決結果均不生影響
    ，不另贅敘。
七、據上論結，本件原告之訴為無理由，依民事訴訟法第七十八條，判決如主文。
中      華      民      國    九十      年      六      月      十二    日
                                    臺灣臺中地方法院民事第三庭
~B法      官  楊國精
右為正本係照原本作成
如對本判決上訴，須於判決送達後二十日內，向本院提出上訴狀，同時表明上訴理由
中      華      民      國    九十      年      六      月      十三     日
~B法院書記官


司法院資訊處製作；財團法人民間司法改革基金會備份。
